【裁判字號】    92,台上,1832
【裁判日期】    920828
【裁判案由】    給付扶養費用等
【裁判全文】
最高法院民事判決                              九十二年度台上字第一八三二號
    上  訴  人  丙○○
    兼 右一 人
    法定代理人  甲  ○
    訴訟代理人  郭嵩山律師
                郭育慧律師
    被 上訴 人  乙○○
    訴訟代理人  郭至卓律師
右當事人間請求給付扶養費用等事件，上訴人對於中華民國九十年六月二十六日台灣
高等法院高雄分院第二審判決︵九十年度家上字第三六號︶，提起上訴，本院判決如
左：
    主  文
原判決廢棄，發回台灣高等法院高雄分院。
    理  由
本件上訴人主張：上訴人甲○與被上訴人於民國七十九年五月二十日結婚，約定同居
於台北，八十年四月十日，兩造長女即上訴人丙○○出生，被上訴人給付丙○○扶養
費用四個月，已默示同意該扶養方法。其後被上訴人未再支付費用，均由甲○獨自扶
養，自八十年九月起至八十九年四月止，共計支出丙○○扶養費新台幣︵下同︶二百
五十四萬八千一百八十一元，甲○與被上訴人之經濟能力為一比二，被上訴人應分擔
一百六十九萬八千七百八十七元，依民法第一百七十九條不當得利之規定，甲○得請
求被上訴人返還上開利益及其法定遲延利息。又被上訴人負有扶養丙○○之義務，卻
已多年未給付丙○○扶養費，丙○○顯有預為以後請求扶養費之必要等情，爰求為命
被上訴人(一)給付甲○一百六十九萬八千七百八十七元並加計法定遲延利息；(二)自八十
九年五月起，至一百年四月止，按月給付丙○○扶養費一萬七千七百七十元之判決︵
上訴人逾上開請求部分，經第一審為其敗訴之判決，未據其聲明不服︶。
被上訴人則以：伊與甲○未約定婚後在台北居住，對丙○○之扶養方法，亦未協議，
更未默示同意丙○○隨同甲○居住台北；甲○雖曾對丙○○支出扶養費，惟甲○已侵
害伊對丙○○親權之行使，類推適用民法第二百十七條之規定，伊扶養費分擔義務即
得免除；且甲○與伊同負丙○○之扶養義務，伊未因此獲利益，與不當得利之構成要
件不同，退言之，甲○所為給付亦屬民法第一百八十條第一款之履行道德上義務、及
同條第三款之因清償債務而為給付，於給付時明知無給付義務者之情形，自不得再向
伊為請求；又扶養費係屬分期給付之費用，應有民法第一百二十六條短期時效之適用
，是甲○之請求已罹於時效；甲○稱其與伊之經濟能力為一比二，比例並不相當。且
甲○所支出之扶養費與其經濟能力、身分不相當，此因甲○不與伊同居而增加之支出
，理應由甲○自行負擔。況甲○請求之損害既已發生，應以實害為基準，徒依八十六
年度台北市家庭收支概況調查結果，認定甲○自八十年起至八十八年之支出，即有未
當；至丙○○請求將來給付部分，亦未舉證有何必要性，自無理由等語，資為抗辯。
原審將第一審所為被上訴人敗訴部分之判決廢棄，改判駁回上訴人該部分之訴，無非
以：甲○與被上訴人於七十九年五月二十日結婚，現婚姻關係存續中，兩造長女即丙
○○於八十年四月十日出生，八十年八月以後，被上訴人即未負擔丙○○任何生活或
扶養費用，由甲○獨自扶養等情，為兩造是認之事實，並有戶籍謄本足據，堪信為實
。玆上訴人主張：被上訴人與甲○約定婚後居住於台北，被上訴人曾支付丙○○四個
月扶養費用，已有默示同意該扶養方法，嗣被上訴人未支付扶養費，消極財產顯有增
加，受有不當得利云云，被上訴人則否認之，兩造情詞各執。按夫妻互負同居之義務
。但有不能同居之正當理由者，不在此限，民法第一千零一條定有明文。上訴人雖主
張兩造協議婚後居住台北，惟為被上訴人所否認，證人即甲○之姊姜倩雖證稱被上訴
人、甲○雙方有達成共識一起住在台北云云，但自承其提親當時並不在場；甲○亦自
承婚後其體諒欲被上訴人即時離開原於澎湖所任職之機關似有困難，始同意被上訴人
以往返台、澎二地之方式暫時維持婚姻生活云云，足徵被上訴人與甲○分別於澎湖及
台北均因工作因素而無法同住一處，被上訴人有正當理由而未能至台北與甲○同居，
縱或結婚前曾有協議同居地點，尚難認被上訴人因有不能同居之正當理由，不得別居
。次按直系血親相互間互負扶養之義務；又扶養之方法，由當事人協議定之，不能協
議時，由親屬會議定之，民法第一千一百十四條第一款、第一千一百二十條分別定有
明文。又受扶養權利者，應否與負扶養義務者同居一家而受扶養，抑應彼此分居，由
負扶養義務者按扶養權利者需要之時期，陸續給付生活資料或撥給一定財產，由受扶
養權利者自行收益以資扶養，係屬扶養方法之問題，依民法第一千一百二十條之規定
，應由當事人協議定之，不能協議時，應由親屬會議定之。對於親屬會議之決議有不
服時，始得依民法第一千一百三十七條之規定，向法院聲訴，不得因當事人未能協議
逕向法院請求裁判。是扶養方法倘當事人不能協議時，自應由親屬會議定之甚明。被
上訴人與甲○雖因工作因素未能同居一處，惟對其長女丙○○之扶養義務並不因此而
免除。亦不得剝奪其對丙○○之扶養方法，即被上訴人仍得依協議方式而與丙○○同
住一處。被上訴人與甲○均自認對丙○○之扶養方法迄未有所協議，亦未經親屬會議
定。被上訴人與甲○婚後，甲○居住在台北、被上訴人居住在澎湖，丙○○出生後，
均與甲○同住，且丙○○出生後之前四個月，被上訴人曾部分支出丙○○之扶養費，
其後均由甲○獨自支出，固為兩造是認，惟被上訴人支付丙○○四個月之扶養費，不
能謂即默示同意往後丙○○居住於甲○之住所，被上訴人應按期給付扶養費，被上訴
人且一再否認，並辯稱：上訴人二人應返回澎湖與其同居云云，甲○否認其於八十年
八月因不願回澎湖而與被上訴人發生爭執，是上訴人早於八十年八月即對扶養方法有
所爭執，至為明顯，以被上訴人僅支付四個月之扶養費，非歷久遵行之成例，自不能
以此認彼等間存有協議之默契，默示同意其後均按此扶養方法。本件扶養方法仍應依
民法第一千一百二十條之規定，須先經當事人協議、召開親屬會議之程序。按無法律
上之原因而受利益，致他人受損害者，應返還其利益，固為民法第一百七十九條所明
定。甲○雖主張其獨力支出丙○○之扶養費，被上訴人因此獲有財產消極增加之利益
，並致其受有損害，然兩造之扶養方法既未協議、或召開親屬會議定之，而扶養之方
法不一而足，除金錢支出外，尚包括勞力付出、輪流扶養等等，故於扶養方法未定前
，殊難認被上訴人受有何利益，甲○受有何損害，自不發生不當得利問題，從而甲○
請求返還不當得利、丙○○請求給付扶養費，均難謂有據等詞，為其判斷之基礎。
按父母對於未成年之子女，有保護及教養之權利義務，又對於未成年子女之權利義務
，除法律另有規定外，由父母共同行使或負擔之，民法第一千零八十四條、一千零八
十九條第一項前段定有明文。此與同法第一千一百十四條第一款所定，直系血親相互
間之扶養義務者不同︵本院五十六年台上字第七九五號判例意旨參照︶，後者凡不能
維持生活而無謀生能力時，皆有受扶養之權利，並不以未成年為限；而前者之未成年
之子女受父母之扶養，並不以不能維持生活而無謀生能力為要件；倘非父母不能共同
負擔義務，父母之一方支付全部未成年子女之扶養費後，自得依不當得利之法律關係
向他方請求分擔。查被上訴人與上訴人甲○之婚生女即上訴人丙○○於八十年四月十
日出生，為原審確定之事實。依上說明，上訴人丙○○既為被上訴人、上訴人甲○之
未成年子女，被上訴人、上訴人甲○對上訴人丙○○即應共同負擔教養費用。原審未
注意及此，徒以民法第一千一百二十條一般親屬扶養方法之規定，即為不利於上訴人
之論斷，於法自有未合。上訴論旨，指摘原判決不當，求予廢棄，非無理由。
據上論結，本件上訴為有理由。依民事訴訟法第四百七十七條第一項、第四百七十八
條第一項，判決如主文。
中      華      民      國    九十二    年      八      月    二十八    日
                              最高法院民事第六庭
                                  審判長法官  吳  正  一
                                        法官  劉  福  來
                                        法官  鄭  玉  山
                                        法官  黃  義  豐
                                        法官  朱  建  男
      右正本證明與原本無異
                                              書  記  官
中      華      民      國    九十二    年      九      月     十七     日

司法院資訊處製作；財團法人民間司法改革基金會備份。
